臺灣高等法院交通法庭刑事判決　　　　　　　　　九十三年度交上易字第一八號
　　上　訴　人
　　即　被　告　乙○○
右上訴人因業務過失傷害案件，不服臺灣臺北地方法院九十二年度交易字第三四號，
中華民國九十三年五月二十四日第一審判決（臺灣臺北地方法院檢察署檢察官以九十
年度調偵字第九○號簡易判決處刑聲請書聲請簡易判決，經原審新店簡易庭以九十一
年度店交簡字第二四七號認不宜適用簡易程序，移送臺灣臺北地方法院刑事庭改依通
常程序為第一審判決）提起上訴，本院判決如左：
    主  文
上訴駁回。
    事  實
一、乙○○於民國八十八年間，係林鴻祥開設鐵工廠僱用之員工，每日均需駕駛車牌
    號碼ＧＯ─九三五七號框式自用小貨車載運為客戶裝修所需之材料、工具至施工
    處所，駕駛上開自用小貨車係乙○○基於其從事鐵工業務之社會地位所繼續反覆
    執行，為順利完成其鐵工業務之主要業務所附隨之輔助事務，其駕駛上開自用小
    貨車在道路上行駛，乃屬於基於其社會生活上之地位而反覆執行之事務，為以駕
    駛為附隨業務之人。其於八十八年五月二十二日二十一時四十五分許，駕駛前揭
    車牌號碼之框式自用小貨車附載林鴻祥，沿臺北縣新店市○○路外側車道由南往
    北方向行駛，途經該路段五五八號前時，本應注意汽車行駛時，駕駛人應注意車
    前狀況及兩車併行之間隔，並隨時採取必要之安全措施，且汽車欲超越同一車道
    之前車時，須先按鳴喇叭二單響或變換燈光一次，前行車減速靠邊或以手勢或亮
    右方向燈表示允讓後，後行車始得超越，超越時應顯示左方向燈並於前車左側保
    持半公尺以上之間隔超過，行至安全距離後，再顯示右方向燈駛入原行路線，而
    依當時情形係晴天，夜間有照明光線，路面狀況係乾燥、無缺陷、無障礙物且視
    距良好，並無不能注意之情事，詎乙○○竟疏未注意適有甲○○騎乘車牌號碼Ａ
    ＭＬ─一四九號重型機車沿同路同向同車道在其車右前方直行之車前狀況，即貿
    然前行並自前車左側近距離超越，致其駕駛自用小貨車右側車斗之卡榫部分與甲
    ○○所騎乘機車之左側把手發生擦撞，甲○○因而人車倒地，並受有頭部外傷併
    腦挫傷、左前額顱骨骨折併左側額顳頂部硬腦膜上血腫、左側顱內出血等傷害。
二、乙○○駕駛自用小貨車肇事致甲○○倒地受傷，因其不知已發生車禍，仍駕車前
    行駛離現場（其駕駛動力交通工具肇事，致人受傷而逃逸部分業經檢察官另為不
    起訴處分確定），適有鄭宗師駕駛車牌號碼ＩＣ─０八０二號自用小客車沿同路
    同向同車道行駛在乙○○駕駛自用小貨車之後方，因目擊肇事經過，旋即自後追
    躡並當場記下乙○○自用小貨車之車牌號碼後，報警循線查獲，始知上情。
三、案經甲○○訴由臺北縣政府警察局新店分局移送臺灣臺北地方法院檢察署檢察官
    偵查後聲請以簡易判決處刑，臺灣臺北地方法院新店簡易庭認不宜適用簡易程序
    ，移送該院刑事庭，改依通常程序審理。
    理  由
一、訊據被告乙○○固坦承於右揭時、地駕駛前揭車牌號碼之框式自用小貨車，沿臺
    北縣新店市○○路外側車道由南往北方向行經前述肇事地點，惟矢口否認有何業
    務過失傷害犯行，辯稱：伊當時並不知發生碰撞致騎乘機車之告訴人甲○○倒地
    受傷，伊係在中正路之快車道內行駛，並無越線或偏駛，告訴人沿同路同向在其
    右側行駛，如係擦撞到其車之右後車身，應為告訴人騎乘機車違規行駛在快車道
    並疏未注意保持兩車併行之間隔所致云云。
二、關於本件車禍發生之經過，迭據被告於警局詢問、檢察官偵查及原審調查、審理
    時均坦承伊當時駕駛自用小貨車沿台北縣新店市○○路由南往北方向行經肇事地
    點情不諱（見八十九年度偵字第五○一四號偵查卷第四至五頁、第四十九頁及其
    反面、第五十一頁，原審卷第三十九頁、第四十頁、第一二九頁、第一三○頁、
    第二一二頁、第二四三頁反面至第二五三頁），此與當時搭乘被告所駕駛自用小
    貨車之右前座乘客林鴻祥，於八十九年二月十七日警局詢問及同年七月二十六日
    檢察官偵查時所陳述該車之行向相符（見同前偵查卷第三頁反面、第四十六頁及
    其反面），並有告訴人甲○○於八十八年七月五日警局詢問及八十九年八月八日
    檢察官偵查時均指稱：其騎乘重型機車沿台北縣新店市○○路往秀朗橋即由南往
    北方向直行至肇事處，突遭一部車牌號碼ＧＯ─九三五七號自用小貨車自後方撞
    及，致其人車倒地等情在卷（見同前偵查卷第八頁及其反面、第五十七頁及其反
    面），復有證人即適經肇事現場之車牌號碼ＩＣ─０八０二號自用小客車駕駛人
    鄭宗師，於八十八年五月二十三日警局詢問及八十九年七月三十一日、九十年九
    月二十四日檢察官偵查時均證稱：其當時駕車沿新店市○○路由南往北方向行駛
    時，發現其車前由被告所駕駛自用小貨車右側車身突出部分與告訴人所騎乘機車
    之左側把手發生擦撞，致告訴人因而人車倒地等語（見同前偵查卷第十至十一頁
    、第五十至五十一頁，九十年度調偵字第九○號卷第二十六至二十七頁），復於
    原審九十三年四月十六日審理時證述：當時雙方甫自肇事地點前有一處路口遇紅
    燈臨停後，因燈號轉換為綠燈而起步前行，告訴人所騎乘機車本在被告所駕駛自
    用小貨車之右前方直行，但當被告車輛加速並超越告訴人機車時，該自用小貨車
    右側車斗之卡榫部分與告訴人所騎乘機車發生擦撞，即見告訴人所騎乘機車倒地
    等情在卷（見原審卷第二四七頁反面至第二四八頁反面），且上述車禍發生經過
    之客觀事實，並有臺北縣政府警察局新店分局所製作道路交通事故調查報告表影
    本一紙、事故現場及車損採證照片共十幀等件附卷可按（見同前偵字偵查卷第二
    十四頁、第二十七至三十一頁），再告訴人確實因本件事故受有前揭如事實欄第
    一項所載之傷害，業經其提出板橋中興醫院特種診斷證明書及天主教耕莘醫院診
    斷書各一紙在卷可稽（見同前偵查卷第二十五至二十六頁）。
三、被告雖矢口否認有何過失犯行，惟查：
  (一)、本件肇事地點依前揭道路交通事故調查報告表所附事故現場圖及現場照片所示
      ，肇事路段為台北縣新店市○○路五五八號附近，係單向二線道之道路，路中
      除有分向設施交通島之設置外，該路段由新店市往台北市即由南往北方向之單
      向車道路面，繪有用以分隔同向車道並禁止變換車道之雙白實線，另繪有用以
      指示分隔快慢車道或指示路面範圍之白色單一實線，以及用以禁止臨時停車之
      紅實線，而中正路由南往北外側車道上並無噴繪有「禁行機車」標字，又告訴
      人機車倒地後刮地痕位置係在中正路由南往北方向外側車道上，呈西南往東北
      之走向，刮地痕起點位在外側車道用以指示路面範圍之白實線左方，終點則位
      在路側紅實線上，刮地痕終點附近之地面並有油漬分佈，該刮地痕起點距離中
      正路五五八號附近之消防栓的距離有八點八公尺，終點距離則有二點一公尺，
      而刮地痕起點與終點到前揭消防栓之垂直長度分別為二點一及六點一公尺，則
      刮地痕之總垂直長度達八點二公尺（6.1+2.1＝8.2），是由告訴人機車倒地後
      之刮地痕起點位於外側車道可知，顯示其並無違規行駛禁行車道等情。
  (二)、按汽車行駛時，駕駛人應注意車前狀況及兩車併行之間隔，並隨時採取必要之
      安全措施；又汽車超車及讓車時，應依左列規定：三、欲超越同一車道之前車
      時，須先按鳴喇叭二單響或變換燈光一次．．．；五、前行車減速靠邊或以手
      勢或亮右方向燈表示允讓後，後行車始得超越，超越時應顯示左方向燈並於前
      車左側保持半公尺以上之間隔超過，行至安全距離後，再顯示右方向燈駛入原
      行路線，道路交通安全規則第九十四條第三項、第一百零一條第三款前段、第
      五款分別定有明文。本件依道路交通事故調查報告表各欄項目明細內容所載，
      當時情況為天候晴，有夜間照明光線，路面狀況係乾燥、無缺陷、無障礙物且
      視距良好，並無不能注意之情形，被告既執有普通小型車駕照，自應依前開道
      路交通安全規則規定行駛，注意在同車道前方尚有直行之告訴人機車的情況，
      如欲自該機車左側超車時，應留與其該機車可供併行之安全間隔，惟由前揭告
      訴人機車之刮地痕位置、走向與告訴人陳述雙方之行車動向，以及上開證人鄭
      宗師證述被告所駕駛車輛自後往前超越告訴人機車之際，在該車右側沿同一車
      道行駛之告訴人機車即因此失控倒地等情以觀，足徵被告駕車行經肇事地點時
      ，疏未注意車道上尚有直行之告訴人並與之保持安全間隔即貿然超車，致在其
      右側行駛之告訴人所騎乘機車受到擠迫，同時被告所駕駛自用小貨車右側車身
      與告訴人機車之左把手發生接觸，造成告訴人因該接觸之前推力量作用影響，
      無法平穩操控機車而失控倒地。被告辯稱當時係於車道內行駛，並無違規越線
      等語，誠為卸責之論，實不足取。則被告有違前揭道路交通安全規則甚明，自
      難辭過失之責。其過失行為並與告訴人所受傷害間，存有相當因果關係。
  (三)、又本件車禍肇事責任雖經公訴人送請台灣省台北縣區車輛行車事故鑑定委員會
      鑑定，然因本案卷附雙方當事人之車損不詳，且經該會通知雙方攜車損照片到
      會，但無任何一方人員出席，則結果為無從鑑定，此有該會九十年五月四日北
      鑑字第九○一一二一號函文一紙在卷可參，但該函亦表明，若僅依現場圖之刮
      地痕走向，告訴人機車應係遭左側車輛擦損倒地等情（見九十年調偵字第九○
      號卷第十一頁），嗣原審調查中復將之送請前揭鑑定委員會鑑定，依該會於九
      十二年五月九日北鑑字第九二○四三八號函文之分析意見略以：(1)依照本案當
      事人即被告、告訴人及證人鄭宗師之陳述，被告自用小貨車與告訴人機車二車
      應有碰撞。(2)依照卷附相關之跡證，無法查證二車究係機車左偏？自用小貨車
      右偏抑或是自用小貨車超車所造成等語（見原審卷第四十七頁）。但原審依證
      人鄭宗師其後於九十三年四月十六日審理時在庭所證述，告訴人騎乘機車本在
      被告駕駛自用小貨車之右前方直行，但當被告車輛加速並超越告訴人機車時，
      該自用小貨車右側車斗之卡榫部分與告訴人所騎乘機車發生擦撞等語（見原審
      卷第二四七頁至第二四九頁），認定被告有未注意車前狀況與二車併行間隔，
      且超越同一車道內前車時未與前車保持半公尺以上間隔通過之過失。
  (四)、再告訴人因被告之過失行為，致遭受頭部外傷併腦挫傷、左前額顱骨骨折併左
      側額顳頂部硬腦膜上血腫、左側顱內出血等傷害，業據其提出板橋中興醫院特
      種診斷證明書及天主教耕莘醫院診斷書各一紙附卷為憑（見偵查卷第二十五頁
      、第二十六頁），已如前述，並經原審分別函詢前開醫院查核屬實，此有板橋
      中興醫院九十二年十月二十一日九十二中醫總字第九二二三一號函及天主教耕
      莘醫院九十二年十一月四日耕醫歷病字第一四七六號函文二紙及所附之病歷摘
      錄資料等件在卷足憑（見原審卷第九十九頁至第一○三頁、第一○七頁至第一
      ○八頁），雖告訴人之母耿秀蘭於原審九十二年十月十一日訊問時略稱：告訴
      人車禍後意識不甚清楚，時有幻想之情形等語（見原審卷第一二八頁），並於
      九十年六月二十六日檢察官偵訊時及原審前揭期日訊問時分別提出載明告訴人
      為中度精神障礙之中華民國身心障礙手冊與診斷告訴人為器質性精神病、憂鬱
      症之天主教耕莘醫院診斷書影本等件附卷（見九十年調偵字第九○號卷第十六
      頁、原審卷第一○八頁），惟據前揭天主教耕莘醫院九十二年十一月四日函文
      內容略以：「一、病人甲○○於八十八年五月間因車禍至頭部外傷併腦挫傷及
      左前額顱骨骨折及左側額顳頂部硬腦膜上血腫，於八十八年六月二十八日至八
      十八年七月三十日共門診三次，前傷並非重大不治之傷害。二、病患甲○○於
      八十八年九月二十五日因漸進性步態不穩及視力模糊而於急診求診，再入精神
      科病房診治。因長期喝酒、並有幻覺、虛談現象。虛談常肇因於酒精，並有失
      憶病況發生。住院中照會心理科醫師診治，心智測驗顯示語言 ＩＱ一一０（
      high average）執行功能ＩＱ六五（輕度智障程度），整體ＩＱ八七（低水平
      ）。
      故出院（八十八年十月九日）時轉介到心理衛生科追蹤。其狀態應與酒精酗酒
      狀態有關，而酗酒則可能與其背景病因憂鬱症有關，而與八十八年五月頭部傷
      害事件無關（本院病歷中，已於八十七年五月七日急診記載中記錄其酗酒）。
      三、．．．告訴人之器質性精神病與憂鬱症，從臨床症狀之表現來研判，較可
      能與告訴人長期酗酒習慣有關，與八十八年因車禍所致之頭部外傷有關的可能
      性較小。」等語觀之，足徵告訴人雖因本次車禍確曾受有前揭傷害，然並未已
      達完全喪失其效用之程度，而其後所患中度精神障礙病症，亦非因本次車禍所
      造成，此外，復查無任何積極證據足資佐證告訴人因本次車禍所受傷勢已達其
      他於身體或健康有重大不治或難治重傷害，應併敘明。
  (五)、綜上所述，被告前揭所辯，顯係卸責之詞，自不足採，本件事證已臻明確，被
      告犯行洵堪認定，應依法論科。
四、次按「刑法上所謂業務，係指個人基於其社會地位繼續反覆所執行之事務，其主
    要部分之業務固不待論，即為完成主要業務所附隨之準備工作與輔助事務，亦應
    包括在內」。此有最高法院七十一年臺上字第一五五０號判例參照：再「汽車駕
    駛人之駕駛工作，乃隨時可致他人身體生命於危險之行為，並係具有將該行為繼
    續，反覆行使之地位之人。因此應有經常注意俾免他人於危險之特別注意義務。
    上訴人所駕駛之客貨兩用車，係以之為販賣錄音帶所用，其本人並以販賣錄音帶
    為業，故其駕駛該車本屬其社會活動之一，在社會上有其特殊之屬性（地位），
    其本於此項屬性（地位）而駕車，自屬基於社會生活上之地位而反覆執行事務，
    在此地位之駕車，不問其目的為何，均應認其係業務之範圍。上訴人徒以其時非
    用以運載錄音帶，即謂非業務行為，難認有理由」。此亦有最高法院七十五年台
    上字第一六八五號判例可資參照。本件被告於原審九十三年四月十六日審理時供
    稱其肇事當時受雇於林鴻祥所開設鐵工廠，每日均需駕駛車牌號碼ＧＯ─九三五
    七號框式自用小貨車載運為客戶裝修鐵窗、鐵皮屋所需之材料、工具至施工處所
    等情（見原審卷第二五○頁），揆諸前揭最高法院二則判例意旨，駕駛自用小貨
    車乃為被告基於其從事鐵工裝修業務之社會地位所繼續反覆執行，為順利完成其
    主要業務所附隨之輔助事務，其駕駛上開自用小貨車在道路上行駛，乃屬於基於
    其社會生活上之地位而反覆執行之事務，被告自為以駕駛為附隨業務之人。核其
    所為，係犯刑法第二百八十四條第二項前段從事業務之人，因業務上之過失傷害
    人罪。檢察官聲請簡易判決處刑書雖認被告係犯刑法第二百八十四條第一項前段
    之過失傷害罪嫌，但蒞庭之公訴檢察官於原審審理時已當庭變更起訴法條為同法
    第二百八十四條第二項前段之從事業務之人，因業務上之過失傷害人罪，本院即
    無庸變更起訴法條。另公訴人雖依被告所自承其平日白天係在林鴻祥鐵工廠上班
    ，晚上則以出售機車為業，並經常以駕駛自用小貨車載運機車交付予買受人，且
    肇事當時係在駕駛該車輛載運其所售出之機車給與客戶後返家途中肇事，而以駕
    駛自用小貨車載運已售出之機車為其業務，惟刑法上所謂業務，係指個人基於社
    會地位繼續反覆所執行之事務，其主要業務固不待論，為完成主要業務所附隨之
    準備工作與輔助工作，亦應包括在內，依前揭最高法院判例說明，本件被告既以
    駕駛車牌號碼ＧＯ─九三五七號框式自用小客車載運鐵工裝修材料、工具為附隨
    業務，縱肇事時被告並非在執行業務，亦不影響其係因附隨業務上駕駛該框式自
    用小客車之過失傷害告訴人，而與駕車載運機車無涉。另被告於肇事後，猶未知
    悉逕行駕車離去，係經前揭目擊證人即當時行駛於被告車輛後方之自用小客車駕
    駛鄭宗師，尾隨被告並當場記下車牌號碼後，報警而循線查獲等情，業為被告於
    八十九年二月十七日警局詢問時自承不諱，並據前揭證人鄭宗師證述屬實在卷，
    復經臺北縣政府警察局新店分局函覆說明被告並無報案自首等情，有該分局九十
    二年二月十一日店警刑字第○九二○○○三三六三號函文附卷可按（見原審卷第
    二十六頁），是以被告並不符合刑法第六十二條自首之要件。
五、原審以被告乙○○罪證明確，援引第二百八十四條第二項前段，審酌被告因一時
    失慮、疏未遵守道路交通安全規則而肇事致告訴人受傷，犯後之態度，事故發生
    迄今已近五年猶未賠償告訴人所受損害等一切情狀，量處有期徒刑四月，並諭知
    易科罰金之折算標準。經核其認事用法均無違誤，量刑亦屬妥適。
六、被告上訴否認犯行，指摘原判決不當，為無理由，應予駁回。
據上論斷，應依刑事訴訟法第三百六十八條，判決如主文。
本案經檢察官施慶堂到庭執行職務。
中　　　華　　　民　　　國　　九十三　　年　　　九　　　月　　　二　　　日
                              臺灣高等法院交通法庭
                                  審判長法  官  蔡　長　溪
                                        法  官  楊　貴　志
                                        法  官  林　俊　益
右正本證明與原本無異。
不得上訴。
                                        書記官　陳　明　琴
中　　　華　　　民　　　國　　九十三　　年　　　九　　　月　　　二　　　日
附錄：本案論罪科刑法條全文
中華民國刑法第二百八十四條
(過失傷害罪)
因過失傷害人者，處六月以下有期徒刑、拘役或五百元以下罰金，致重傷
者，處一年以下有期徒刑、拘役或五百元以下罰金。
從事業務之人，因業務上之過失傷害人者，處一年以下有期徒刑、拘役或
一千元以下罰金，致重傷者，處三年以下有期徒刑、拘役或二千元以下罰
金。
